臺灣高等法院臺南分院刑事裁定
111年度毒抗字第618號
抗  告  人  
即  被  告  黃宏銘


上列抗告人因聲請觀察、勒戒案件，不服臺灣嘉義地方法院中華
民國111年7月29日裁定(111年度毒聲字第198號)，提起抗告，本
院裁定如下：
    主  文
抗告駁回。
    理  由
一、原裁定意旨略以：抗告人即被告甲○○基於施用第二級毒品甲
    基安非他命之犯意，分別於民國110年12月7日凌晨某時許、
    111年4月12日19時許，在址設臺中市○○區○○○○街00號之○○商
    務旅館、其位於嘉義縣○○鄉○○村○○00○00號之住處內，以將
    甲基安非他命放入玻璃球內燒烤後吸食其所生煙霧之方式，
    非法施用第二級毒品2次等情，為抗告人於偵查中所自承。
    嗣警方分別於110年12月7日22時29分許、111年4月14日9時5
    0分許對其採取尿液送驗，檢驗結果均呈安非他命、甲基安
    非他命陽性反應等節，亦有採尿同意書、代號與真實姓名對
    照表、正修科技大學超微量研究科技中心111年5月6日尿液
    檢驗報告、採集尿液鑑定同意書、尿液檢體對照表、尿液檢
    體委驗單、尿液採驗作業管制紀錄簿、欣生生物科技股份有
    限公司111年2月7日濫用藥物尿液檢驗報告在卷可查，足證
    抗告人確有分別於上揭時、地施用甲基安非他命2次之犯行
    。又抗告人涉犯本案前，未曾經觀察、勒戒執行完畢，有臺
    灣高等法院被告前案紀錄表可佐，自應依毒品危害防制條例
    第20條第1項之規定，對其施以觀察、勒戒之處分。從而，
    本件聲請為有理由，應予准許，故將抗告人令入勒戒處所觀
    察、勒戒，其期間不得逾2月等語。
二、抗告意旨略以：抗告人施用第二級毒品甲基安非他命係初犯
    ，且係因壓力大好奇心而施用並無上癮；又抗告人家中目前
    狀況不適宜執行觀察、勒戒，且抗告人身體多處內傷、骨折
    行動不便。是懇請法院准以戒癮治療之處分等語。
三、按犯毒品危害防制條例第10條之罪者，檢察官應聲請法院裁
    定，或少年法院（地方法院少年法庭）應先裁定，令被告或
    少年入勒戒處所觀察、勒戒，其期間不得逾2月，毒品危害
    防制條例第20條第1項定有明文。又按毒品危害防制條例第2
    4條第1項，採行「觀察、勒戒」與「緩起訴之戒癮治療」並
    行之雙軌模式，並無「緩起訴之戒癮治療」應優先於「觀察
    、勒戒」之強制規定。毒品危害防制條例規定之觀察、勒戒
    處分，係一種針對受處分人將來之危險所為預防、矯正措施
    之保安處分，目的係為斷絕施用毒品者之身癮及心癮，並屬
    強制規定。而該觀察勒戒之程序，僅於下列情形始可排除適
    用：㈠依據毒品危害防制條例第24條第1項規定，於檢察官先
    依刑事訴訟法第253條之1第1項、第253條之2第1項第4款至
    第6款或第8款規定，為附條件之緩起訴處分時，或於少年法
    院（地方法院少年法庭）認以依少年事件處理法程序處理為
    適當時，不適用之；㈡犯第10條之罪者，於犯罪未發覺前，
    自動向行政院衛生署指定之醫療機構請求治療，醫療機構依
    據毒品危害防制條例第21條第1項規定，免將請求治療者送
    法院或檢察機關；其餘就初犯或觀察勒戒、強制戒治執行完
    畢5年後（109年7月15日毒品危害防制條例修正施行後改為3
    年後）再犯毒品危害防制條例第10條之罪者，檢察官即應向
    法院聲請裁定令入勒戒處所觀察、勒戒，且凡經檢察官聲請
    ，法院亦僅得依法裁定令入勒戒處所執行觀察、勒戒，以查
    其是否仍有施用毒品傾向，並據以斷定幫助受處分人澈底戒
    毒之方法，尚無自由斟酌以其他方式替代之權，亦無因受處
    分人之個人或家庭因素而免予執行之餘地。再所謂戒癮治療
    計畫，係法務部基於防制毒品危害之刑事政策與毒品危害防
    制條例第24條鑑於對於若干施用毒品者若僅施以徒刑不足以
    斷絕毒癮之規範本旨，乃令檢察機關與行政院衛生褔利部合
    作，由檢察官審酌個案情形，援引毒品危害防制條例第24條
    ，改以緩起訴處分方式轉介毒品施用者前往醫療院所治療。
    而檢察官是否適用對被告為緩起訴處分，自得本於上開規定
    及立法目的，妥為斟酌、裁量，始予決定，而其裁量之結果
    ，如認適於對被告為緩起訴處分者，固須於緩起訴處分中說
    明其判斷之依據，惟其如認為應向法院聲請觀察、勒戒者，
    此時因係適用原則而非例外，自無需贅餘交代不適於為緩起
    訴處分之理由。又是否給予被告為附命完成戒癮治療之緩起
    訴處分，要屬檢察官之職權，而法院原則上應尊重檢察官職
    權之行使，僅就檢察官之判斷有違背法令、事實認定有誤或
    其他裁量重大明顯瑕疵等事項，予以有限之低密度審查，尚
    不得任意指為違法（最高法院103年度台上字第2464號判決
    意旨、臺灣高等法院暨所屬法院107年法律座談會刑事類提
    案第22號、106年法律座談會刑事類提案第37號研討結果參
    照）。
四、經查：　
㈠、抗告人基於施用第二級毒品甲基安非他命之犯意，分別於110
    年12月6日凌晨某時許、111年4月12日19時許，在址設臺中
    市○○區○○○○街00號之○○商務旅館、其位於嘉義縣○○鄉○○村○○
    00○00號之住處內，以將甲基安非他命放入玻璃球內燒烤後
    吸食其所生煙霧之方式，非法施用第二級毒品甲基安非他命
    2次等情，為抗告人於偵查中所自承。嗣警方分別於110年12
    月7日22時29分許、111年4月14日9時50分許對其採取尿液送
    驗，檢驗結果均呈安非他命、甲基安非他命陽性反應等情，
    有採尿同意書、代號與真實姓名對照表、正修科技大學超微
    量研究科技中心111年5月6日尿液檢驗報告、採集尿液鑑定
    同意書、尿液檢體對照表、尿液檢體委驗單、尿液採驗作業
    管制紀錄簿、欣生生物科技股份有限公司111年2月7日濫用
    藥物尿液檢驗報告在卷可稽，是抗告人確有分別於上揭時、
    地，施用甲基安非他命2次之犯行，洵堪認定。
㈡、依毒品危害防制條例第24條之規定，立法者旨在設計多元處
    遇，以達對施用毒品者有效之治療，而究採機構或社區處遇
    方式，則賦予檢察官裁量權，與聲請觀察、勒戒應經法院裁
    定截然不同，該兩種處遇方式，乃並行而非何者優先，檢察
    官自得按照個案情形，依法裁量決定採行何者為宜，被告並
    非當然享有為附命完成戒癮治療之緩起訴處分之權利，被告
    縱提出該項聲請，亦僅在促請檢察官注意得否予以適用，檢
    察官並不受被告聲請之拘束，且法院原則上應尊重檢察官職
    權之行使，僅就檢察官之判斷有違背法令、事實認定有誤或
    其他裁量重大明顯瑕疵等事項，予以有限之低密度審查，已
    如前述。查抗告人前因偽造貨幣案件，於101年2月21日經臺
    灣嘉義地方法院以97年度訴字第535號刑事判決，判處有期
    徒刑3年8月確定，又因妨害風化案件，於106年7月17日經臺
    灣臺南地方法院以106年度簡字第1562號刑事判決，判處有
    期徒刑4月確定等情，有臺灣高等法院被告前案紀錄表(見本
    院卷第19-23頁)在卷可參，符合「毒品戒癮治療實施辦法及
    完成治療認定標準」第2條第2項第1款所規定「緩起訴處分
    前，因故意犯他罪，經檢察官提起公訴或判決有罪確定」，
    不適合為附命完成戒癮治療之緩起訴處分之要件；且本件抗
    告人先於110年12月6日凌晨某時許，非法施用第二級毒品甲
    基安非他命後，猶不知悔改，再於111年4月12日19時許，非
    法施用第二級毒品甲基安非他命，顯見其戒絕毒癮之意志不
    堅、自制力薄弱，此次若僅以寬鬆之機構外社區性戒癮治療
    ，已難期待其能完全戒絕毒癮；另抗告人未參加醫療院所戒
    癮治療評估，而經認定不適合為附命完成戒癮治療之緩起訴
    處分乙情，有嘉義地方檢察署緩起訴毒品被告戒癮治療評估
    通報單及實施毒品戒癮治療司法選案標準查核表（見111年
    度毒偵字第746號卷）在卷可憑。準此，本件檢察官依據上
    揭各項證據，認定抗告人有前揭施用第二級毒品之犯行，並
    於斟酌全案卷證、刑法第57條所列事項及公共利益之維護，
    而認抗告人不適合為附命完成戒癮治療之緩起訴處分，乃依
    職權裁量選擇向法院聲請將抗告人裁定送觀察、勒戒，難認
    其裁量有何違法或重大明顯失當之處。
㈢、另毒品戒除不易，須經長期且持續之治療，為醫療及司法界
    之共識，施用毒品者既被視為「病患性犯人」，最佳處遇方
    式即為治療，期能逐漸減少毒品施用之頻率及數量，進而達
    到戒除毒癮的完全治癒目標。毒品危害防制條例所規定之觀
    察、勒戒處分，其立法意旨在幫助施用毒品者戒除毒癮，該
    處分之性質非為懲戒行為人，而係為消滅行為人再次施用毒
    品之危險性，目的在戒除行為人施用毒品之身癮及心癮措施
    ，觀察、勒戒係導入一療程觀念，針對行為人將來之危險所
    為預防、矯治措施之保安處分，以達教化與治療之目的，可
    謂刑罰之補充制度，從而毒品危害防制條例本身所規定之觀
    察、勒戒及強制戒治等保安處分，雖兼具自由刑之性質，卻
    有刑罰不可替代之教化治療作用，且觀察、勒戒既屬用以矯
    治、預防行為人反社會性格，而具社會保安功能之保安處分
    ，當無因行為人之個人或家庭因素而免予執行之理。另抗告
    人未曾因施用毒品案件經送觀察、勒戒乙節，有前揭臺灣高
    等法院被告前案紀錄表附卷可按。
五、綜上所述，抗告人本件施用第二級毒品甲基安非他命犯行，
    事證明確，洵堪認定。檢察官偵查後，審酌個案情形，本於
    職權並未依毒品危害防制條例第24條第1項為附命完成戒癮
    治療之緩起訴處分，而係向原審聲請裁定將抗告人送觀察、
    勒戒，難認有何違誤，且抗告人未曾因施用毒品案件經送觀
    察、勒戒，則檢察官依據毒品危害防制條例第20條第1項之
    規定，向原審法院聲請裁定送觀察、勒戒，原審法院並據以
    裁定抗告人應送勒戒處所觀察、勒戒，本院經核原審認事用
    法，並無不合。抗告人以上開情詞，據以提起抗告，為無理
    由，應予駁回。
六、據上論斷，應依刑事訴訟法第412條，裁定如主文。
中　　華　　民　　國　　111 　年　　8 　　月　　11　　日
                  刑事第四庭    審判長法　官  郭玫利
                                      法　官  曾子珍
                                      法　官  陳金虎
以上正本證明與原本無異。
不得再抗告。
　　　　　　　　　　　　　　　　　　　書記官  蘇文儀
中　　華　　民　　國　　111 　年　　8 　　月　　11　　日